最高法院刑事判決　　　　　　一○○年度台上字第二九九八號
上　訴　人　台灣高等法院檢察署智慧財產分署檢察官
上　訴　人　　
即　被　告　劉玉芳
選任辯護人　吳弘鵬律師（法律扶助律師）
上列上訴人等因被告違反毒品危害防制條例等罪案件，不服智慧
財產法院中華民國一○○年二月十四日第二審判決（九十九年度
刑智上訴字第三○號，起訴案號：台灣士林地方法院檢察署九十
七年度偵字第一二三九三號），提起上訴，本院判決如下：
    主  文
上訴駁回。
    理  由
按刑事訴訟法第三百七十七條規定，上訴於第三審法院，非以判
決違背法令為理由，不得為之。是提起第三審上訴，應以原判決
違背法令為理由，係屬法定要件。如果上訴理由書狀並未依據卷
內訴訟資料，具體指摘原判決不適用何種法則或如何適用不當，
或所指摘原判決違法情事，顯與法律規定得為第三審上訴理由之
違法情形，不相適合時，均應認其上訴為違背法律上之程式，予
以駁回。本件原審經審理結果，認羅倫濠係「羅藥局」之負責人
，並具藥劑生資格，從事西藥零售業務；上訴人即被告劉玉芳係
羅倫濠之妻（嗣已離婚）；兩人有原判決事實欄所載共同意圖營
利販賣而販入未經核准擅自製造之諾美婷（REDUCTIL）、犀利士
（CIALIS）、善胃得（ZANTAC）、威而鋼（VIAGRA）、使蒂諾斯
（STILNOX）等偽藥（其中部分使蒂諾斯內含第四級毒品硝西泮
；上開藥品本身、箔片包裝及外包裝盒暨藥品說明書等，且均係
未經商標權人之同意或授權，意圖欺騙他人而於同一商品使用相
同於上開註冊商標圖樣之仿冒商標商品），或進而出賣予他人，
犯行明確。因而撤銷第一審諭知被告無罪之判決，改判依想像競
合犯規定，從一重論處被告共同販賣第四級毒品，及共同明知為
偽藥而販賣罪刑（各一罪；羅倫濠部分，已經第一審判處罪刑確
定）。已詳敘其所依憑之證據及認定之理由。對於被告否認犯罪
及所辯各情認非可採，亦詳予論述、指駁，並說明其證據取捨及
判斷之理由。所為之論斷、說明，核與卷證資料相符，從形式上
觀察，並無足以影響判決結果之違背法令之情形。檢察官上訴意
旨略以：(一)、原判決所引用作為適用刑法第五十九條減刑依據之
最高法院九十七年度台上字第一五一三號判決認：「（應）審酌
其犯罪有無可憫恕之事由，亦即有無特殊之原因與環境，在客觀
上足以引起一般同情，以及宣告法定低度刑是否猶嫌過重等等，
以為判斷」。然該案被告所犯係最輕本刑為無期徒刑之販賣第一
級毒品罪，是前開最高法院才會有大毒梟與中、小盤，甚或友儕
間互通有無，均面臨同一嚴刑峻罰之感慨。而本件被告所犯為販
賣第四級毒品罪，其法定刑為三年以上十年以下，立法者原已賦
予法官相當的裁量空間，更何況毒品危害防制條例第十七條第二
項另有得予減刑之規定，並不至於形成法重情輕之現象。原判決
率以毒品危害防制條例未區分毒梟與中、小盤，甚或友儕間互通
有無，並未考慮販賣毒品者相互間的差異，即置法定刑於不顧，
顯有適用法則不當之違法。又被告犯後一再否認犯罪，且本件扣
案藥（毒）品數量非寡；原判決適用刑法第五十九條所持之理由
均屬於刑法第五十七條所列之量刑標準，並未具體敘明被告在客
觀上有如何足以引起一般人同情之特殊原因與環境，亦有判決不
備理由之違法。(二)、原判決對於刻有「STILNOX」 及「使蒂諾斯
」商標，且含有第四級毒品之扣案藥品，援引刑法第三十八條第
一項第一款宣告沒收，有適用法律錯誤之違法。蓋上開藥品上既
刻有「STILNOX」 字樣，其包裝上亦有「使蒂諾斯」商標；而商
標法第八十三條復係刑法第三十八第一項第一款之特別規定，自
不得據刑法第三十八條第一項第一款宣告沒收等語。被告上訴意
旨略稱：(一)、被告係羅藥局之人頭，未參與藥局之實際經營，且
不具藥品之專業知識。原判決就被告販入之使蒂諾斯，何以含有
「硝甲西泮」（即原判決附表〈下稱附表〉二編號 1）及「硝西
泮」（即附表二編號 2）二種不同成分？有何證據足以證明被告
知悉其內含有第四級毒品成分？均未釐清；且全然未考量被告僅
國中學歷，對英文字母尚且不熟稔之事實；而以幾近擬制推測之
方式，為不利被告之認定，有採證不依證據法則、調查職責未盡
及判決不載理由或理由矛盾之違法。(二)、原判決於認定被告與羅
倫濠共同經營藥局時，採用被告「每天都會去藥局顧店」之陳述
；於認定扣案藥物非供被告自己服用而係意圖供販賣之用時，卻
又引據被告所述：很少到藥局等語。判決理由顯相矛盾，且有悖
論理法則。(三)、附表三編號1、2之犀利士之檢驗， SGS公司係於
民國九十九年十月二十日受理檢體。此距黃文通於九十七年五月
二十九日及同年七月九日向羅倫濠購買之時間，已逾二年。有何
積極證據證明上開檢體與黃文通購買者同一？何以稽延二年餘始
送驗？藥品保管情形如何？均未見原判決說明，即採為不利被告
之認定，自有判決不載理由之違法等語。
惟按：(一)、認事採證、證據之取捨及證據證明力之判斷，俱屬事
實審法院之職權，苟無違背證據法則，自不能指為違法。又法院
憑以認定犯罪事實之證據，並非全以直接證據為限，即綜合各種
直接、間接證據，本於推理作用，為其認定犯罪事實之基礎，並
非法所不許。本件原判決事實認定被告及羅倫濠知悉原廠藥品使
蒂諾斯之主成分為佐沛眠（Zolpidem），業經行政院依法公告為
第四級毒品，未經核准不得販賣上開管制藥品；並可預見其向身
分不詳之張姓男子所販入來源不明之偽藥使蒂諾斯藥錠內，為達
與原廠藥品有相同治療睡眠障礙之藥效，可能在製造過程中混雜
具有鎮靜安眠效果且同屬第四級毒品之硝西泮（又稱耐妥眠，Ni
trazepam）成分等情。判決理由則敘明：經中央衛生主管機關核
准製造、輸入之藥品，其許可證詳細資料（含主成分，是否管制
藥品、分類級別）、詳細處方成分（如使蒂諾斯含Zolpidem）、
仿單／外觀資料等，均刊登於藥證查詢系統；而使蒂諾斯之主成
分佐沛眠，業經主管機關依法公告列為第四級管制藥品；另依管
制藥品管理條例第十六條第一項第三款、第二項規定，西藥製造
業者及販賣業者，均應向管制藥品管理局申請核准登記，發給管
制藥品登記證，始得製造、販賣；本件共同被告羅倫濠係藥局負
責人，從事西藥零售業務，並具有藥劑生資格，且自承已經營藥
房十一年餘；更於原審辯稱：未向衛生署申請管制藥品登記證，
因為使蒂諾斯是要自己吃的等語，足見其就使蒂諾斯含有佐沛眠
成分而為管制藥品，須經主管機關核發管制藥品登記證始得販賣
乙節顯有認識；而被告係羅倫濠之妻，除曾擔任藥粧店之負責人
，並曾因販賣偽藥經法院判處罪刑外，其於偵查中亦供承在羅藥
局負責藥品銷售與諮詢，顯見其對各項藥品之成分及藥效亦具有
相當之認識；扣案如附表二編號 2之使蒂諾斯經鑑定結果雖未含
有佐沛眠，而含硝西泮，惟硝西泮亦具有治療睡眠障礙之藥效，
且與使蒂諾斯真品之主要有效成分佐沛眠，同屬毒品危害防制條
例所列第四級毒品；羅倫濠與被告對渠等所共同販入之使蒂諾斯
含有第四級毒品，應能預見其發生，且其發生並不違背其本意，
而有未必故意甚明等語（見原判決第十一頁(六)以下至第十二頁）
，均有卷內證據資料可資覆按。亦即原判決就羅倫濠與被告何以
得預見扣案附表二編號 2之使蒂諾斯偽藥，為達與原廠藥品有相
同治療睡眠障礙之藥效，可能在製造過程中混雜具有鎮靜安眠效
果且同屬第四級毒品之硝西泮，已詳敘其所憑之依據並說明其認
定之理由，並無不依證據認定事實，或有被告上訴意旨指摘之以
擬制推測方法認定之違法情形。至於附表二編號 1之使蒂諾斯偽
藥含有第三級毒品硝甲西泮部分，原判決亦已敘明並非係使蒂諾
斯偽藥常見之毒品成分，且無證據證明被告明知或主觀上具可得
預見之故意，而不另為無罪之諭知（見原判決第十八頁(二)以下）
。(二)、原判決就羅倫濠與被告何以係基於營利意圖而販入前述（
毒）藥品，亦已詳敘其論據；就渠等所辯部分藥品係供己服用云
云，亦已說明其不可採之理由（見原判決第十、十一頁）。至於
原判決分別援引被告先後不一致之陳述，作為不同事項之認定依
據，雖稍有齟齬。核僅係行文、論述稍欠精確之微疵，因於判決
之本旨不生影響，自與判決理由矛盾或違反論理法則之違法情形
有別。(三)、附表三編號1、2之犀利士係黃文通於九十七年五月二
十九日及同年七月九日於羅藥局購得，已經黃文通結證在卷，並
於同年十二月十二日提出扣案（見偵卷第一九六、一九七頁筆錄
、第二六一、二六二頁陳報狀、第二七一頁照片、第二七六頁扣
押物品清單）。而附表二編號 5之犀利士則係法務部調查局人員
於九十七年七月十六日於羅藥局搜索扣得（見偵卷第三八頁扣押
物品目錄表）。被告並未爭執上開犀利士係黃文通於前揭時間在
羅藥局購得（見原審卷第二三五、二三七、二三八頁）。前開不
同時間扣案之犀利士，經第一審法院勘驗結果，外觀並無不同（
見第一審卷第四九至五一頁、第五六、六六頁，即勘驗筆錄及勘
驗所得之照片）。而附表二編號 5與附表三編號1、2之犀利士，
經送 SGS公司之「超微量工業安全實驗室」檢驗結果，均認：1、
送驗樣品與真品之成分組成不相似，判定為不同產品； 2、定性
分析結果含有犀利士主成分（Cilalis）；3、疑似偽品（見原審
卷第一五二至一五五頁、第一六四至一六七頁、第一六八至一七
一頁）。亦即卷附不同時間扣案之犀利士均早於九十七年間即扣
押，且均來自羅藥局；該等物品之外觀並無不同，經檢驗結果亦
含有相同之成分，並均屬偽品，均足認定。則被告上訴意旨(三)所
指各情，原判決縱未逐一敘明，因於判決之結果不生影響，即與
判決不載理由之違法情形不合，自不得據為適法之上訴第三審理
由。(四)、被告犯罪之情狀是否顯可憫恕而得以依刑法第五十九條
規定酌量減輕其刑，係屬事實審法院得依職權審酌之事項，除其
裁量權之行使有明顯違法或不當之情形外，自不得任意指摘而執
為適法之第三審上訴理由。又上開法條所稱「酌量減輕其刑」，
固須於犯罪之情狀有其特殊之原因與環境，在客觀上足以引起一
般同情或憫恕者，始有其適用。惟法院依刑法第五十九條酌量減
輕其刑時，尚非不得就被告犯罪一切情狀，包括第五十七條所列
舉之十款事項予以全盤考量，審酌其犯罪有無顯可憫恕之事由，
以為判斷。本件原判決就被告所犯販賣第四級毒品部分，適用刑
法第五十九條規定酌減其刑，已敘明：被告於行為時係羅倫濠之
妻，羅藥局係由羅倫濠任負責人，被告僅協助經營，並未支薪；
且本件販入之第四級毒品尚未及售出，被告並未因本件犯行而獲
鉅額利益，犯罪之情節尚非至惡；被告僅因一時貪念始協助羅倫
濠，相對於長期大量販賣毒品之大毒梟而言，對社會治安及國民
健康之危害顯然較小，從犯案情節觀之，倘科以法定最低之刑，
尚嫌過重，情輕法重，認其情狀尚堪憫恕，在客觀上足以引起一
般同情，即予宣告法定低度刑期尤嫌過重等語（見原判決第十五
頁倒數第三行以下，至第十六頁第十一行）。核屬其裁量權之合
法行使，於比例原則、公平原則及罪刑相當原則尚無違背。檢察
官上訴意旨執此指摘原判決不當，自非適法之第三審上訴理由。
(五)、有關附表二使蒂諾斯之沒收，原判決係依商標法第八十三條
為其依據；並敘明其中編號 2使蒂諾斯藥錠雖含第四級毒品成分
而為違禁物，然商標法第八十三條之沒收規定係特別規定，自應
優先於刑法第三十八條第一項第一款之沒收規定而為適用等語（
見原判決第十七頁(二)）。亦即原判決並非依刑法第三十八條規定
沒收上開物品，此由原判決結論欄並未援引該條文亦可印證。檢
察官上訴意旨(二)關於此部分之指摘，應有誤會。依上說明，檢察
官及被告之上訴均難謂符合首揭法律規定之第三審上訴要件，應
認其等之上訴均違背法律上之程式，俱應予駁回。。本件得上訴
第三審之販賣第四級毒品、販賣偽藥及行使偽造（準）私文書部
分之上訴既不合法，應從程序上駁回；關於被告想像競合所犯之
不得上訴第三審之違反藥事法第八十六條第二項明知係冒用他人
藥物名稱、仿單之藥物而販賣，及違反商標法第八十二條販賣仿
冒商標商品罪部分，自無從為實體上之審判，應一併駁回。
據上論結，應依刑事訴訟法第三百九十五條前段，判決如主文。
中    華    民    國  一○○  年    六    月    八    日
                      最高法院刑事第三庭
                          審判長法官  陳  正  庸  
                                法官  林  秀  夫  
                                法官  林  瑞  斌  
                                法官  謝  靜  恒  
                                法官  吳  信  銘  
本件正本證明與原本無異
                                      書  記  官  
中    華    民    國  一○○  年    六    月   十三   日
                                                    ｍ